# Početni koraci

U ovom poglavlju proći ćemo kroz osnovne strukture podataka u R-u.

Pored ovoga, dobar pregled nekih osnovnih stvari koje se mogu raditi u R-u se
može videti [u materijalima koleginice Tamare Milić](http://www.matf.bg.ac.rs/p/files/1525886079-81-SS2_1_cas.html).


## Primitivni tipovi

### Logicki tip - logical

**(true/false)**

```{r}
1 == 1
2 == 3
```

Pisu se velikim slovima, 2 vrednosti - TRUE, FALSE

```{r, eval=FALSE}
False # ne postoji objekat
FALSE
```

Kao uvek, 0 je FALSE

```{r}
0 == FALSE # TRUE
```

Postoje operatori kao u drugim jezicima `!`, `&&`, `||`

```{r}
!(FALSE || TRUE) && FALSE
```

### Brojevi - numeric 

**(interno uvek double)**

```{r}
5 + 6
3 / 2 # = 1.5, tj. brojevi su po default-u double, pa nema problema
```

sa celobrojnim deljenjem


```{r}
class(5)
```

### Celi brojevi - integer
**(interno int (mozda long)):**

```{r}
5L
class(5L)
5L / 3L # deljenje opet gleda kao realno, mora se precizirati da
```

zelimo celobrojno deljenje

operator celobrojnog deljenja je

```{r}
5 %/% 3
```

mozemo i da promenimo klasu broja u integer


```{r}
as.integer(5 / 3)
```

Operacije nad brojevima koje su moguce su:

`+, -, *, /, %/%, %%, ^`

```{r}
4 %% 5 # ostatak pri deljenju
4 ^ 5 # stepenovanje
```

sve je slicno matlabu


postoje ugradjene funkcije exp, sin, cos, tan, atan, asin, itd.

```{r}
sin(log(exp(pi)))
```

rezultat ovoga nije bas nula, vec 1.22e-16 = 1.22 * 10^(-16)

standardna prica sa poredjenjem double/float vrednosti stoji


```{r}
sin(log(exp(pi))) == 0 # FALSE
abs(sin(log(exp(pi)))) < 1e-10 # TRUE, za neku toleranciju
```

### Stringovi - character

**(ne postoji razlika izmedju stringa i karaktera, sve su stringovi)**


```{r}
class("softveri")
```

#### Neke korisne funkcije za stringove

spajanje:


```{r}
paste("a", "b")
paste0("a", "b") # spaja bez razmaka
paste("Ja", "matf", sep = " <3 ") # sep oznacava separator
paste(1, 2, 3, sep = " < ") # ako stavimo npr broj, pretvorice se u string
```

c stil formatiranja


```{r}
sprintf("Broj %d. Izvucen je broj %d.", 7, 8)
sprintf("Broj %.2f.", pi) # pi postoji kao konstanta, e ne postoji vec exp(1)
```

#### glue - korisna biblioteka za rad sa stringovima stringova


```{r}
# install.packages("glue") # ovako se instaliraju paketi.
library(glue) # ovako se ucitavaju paketi
glue("{who} <3 {what}", who = "Ja", what = "fon")
glue("{number} == {number}", number = 17)
```

istrazite sami paket, premocan je


## Vektori

vektori se prave sa funkcijom `c` (c = combine)

```{r}
c(1, 2, 3)
```

precica za vektore ovog tipa:


```{r}
1:3
c(1, 3, 45, 65)
```

sve operacije nad brojevima mogu se primeniti i na vektore i primenjuju se

element po element. Ako znate matlab, razlika je sto su u R sve operacije nad

vektorima rade element po element, a za matricno mnozenje i slicno se koriste

posebni operatori. Znaci a * b u R je isto kao a .* b u MATLAB

```{r}
c(1, 2) + c(3, 4)
a <- 1:10 # operator dodele je <-
b <- 11:20
a * b
a + b
a ^ b
```

Nad vektorima postoje razne funkcije poput sum, mean, var, sd, median, itd., a

i sve elementarne funkcije koje postoje nad brojevima su vektorizovane za

vektore, pa je npr. sin(c(1, 2)) = c(sin(1), sin(2))


```{r}
sin(a)
```

vektori mogu sadrzati elemente samo jednog primitivnog tipa

```{r}
c(1, 2)
c(1L, 2L)
c("a", "b")
c("a", 2)
c(TRUE, FALSE)
```

Ukoliko se tipovi ne slazu, pretvorice se u najfleksibilniji tip, znaci

logical -> integer -> numeric -> character


```{r}
class(c(TRUE, 1L, 1, "1"))
```

I logicki operatori su vektorizovani, pa je


```{r}
1:5 <= c(1, 1, 2, 2, 5) # TRUE FALSE FALSE FALSE TRUE
```

postoje funkcije any, all kao u MATLAB-u


```{r}
any(rep(2, 3) < 1:3)
all(rep(2, 3) < 1:3)
```

Kad su logicki vektori u pitanju obratiti paznju na & i &&, kao i | i ||

R INFERNO and and andand

```{r}
A <- c(FALSE, TRUE, TRUE, FALSE)
B <- c(TRUE, FALSE, TRUE, FALSE)
```

& i | rade vektorski - element po element i vracaju vektor!

```{r}
A & B 
A | B
```

&& i || porede samo prve elemente



```{r}
A && B
A || B
```

## Matrice

matrice se prave funckijom matrix

```{r}
matrix(1:9, nrow = 3)
```

prvi argument oznacava elemente koje ce sadrzati, to je jedan vektor, pri cemu

se u matricu upisuju po kolonama, ukoliko nije specificirano drugacije. nrow

argument (ili ncol) specifikuju koliko vrsta ima matrica.

```{r}
matrix(c(1, 1, 1, 2, 2, 2, 3, 3, 3), nrow = 3)
```

za lepsi zapis moze se koristiti byrow = TRUE i pisati ovako


```{r}
matrix(c(1, 1, 1,
         2, 2, 2,
         3, 3, 3),
       byrow = TRUE,
       nrow = 3)
```

Sve elementarne funkcije nad matricama rade kao nad vektorima, znaci vracaju

matricu, a primenjuju funkciju na svaki element.

Mnozenje matrica se radi operatorom %*%, transponovanje funkcijom t()



```{r}
A <- matrix(c(1, 1, 1,
              2, 2, 2,
              3, 3, 3),
            byrow = TRUE,
            nrow = 3)
t(A)
A %*% A
```

Skalarno mnozenje se moze implementirati na vise nacina, npr


```{r}
u <- c(1, 2, 3)
v <- c(4, 5, 6)
sum(u * v)
```

ili mnozenjem uTv

```{r}
t(u) %*% v
```

Primetimo da poslednji izraz vraca 1x1 matricu, a prvi vraca broj, tj vektor

velicine 1. Sa as.numeric mozemo to srediti.

```{r}
as.numeric(t(u) %*% v)
```

Vektori kad se tumace kao matrice su naravno kolone vektori.

## Liste

Liste su nizovi koji mogu da sadrze objekte razlicitih tipova. Prakticno mogu da sadrze kao svoje elemente bilo koji objekat u R-u: vektore, matrice, druge liste, itd.

```{r}
n <- c(2, 3, 5)
s <- c("aa", "bb", "cc", "dd", "ee")
b <- c(TRUE, FALSE, TRUE, FALSE, FALSE)
lst <- list(n, s, b)   # lst sadrzi  kopije od n, s, b
```


```{r}
lst[1] #niz n
lst[2] #niz s
```

Na ovaj način dobijamo kopije prvog, odnosno drugog člana liste  
Međutim ako hoćemo da direktno pristupimo članu liste koristimo `[[ ]]`
```{r}
lst[[1]]   
```

Tada možemo da menjamo sadržaj liste
```{r}
lst[[2]]<-c("a","b")
lst[[2]][1]<-"c"
```

Liste mogu imati i imena clanova, kojima se onda moze pristupati dolarima `$`.

```{r}
named_list <- list(brojevi = 1:5,
                   slova = c("a", "b"))

named_list$brojevi
named_list[[1]]

```

