# Matrix summary

Napravicemo funkciju ciji cilj je da odredi osnovna svojstva matrice, poput dimenzije, ranga, sopstvenih vrednosti, invertibilnosti, dijagonalnosti i slicno. Nakon toga napravicemo i funkciju koja stampa sazetak osnovnih svojstava matrice u lepom formatu, sa `glue` bibliotekom.

Pisacemo red po red funkcije, uz detaljna objasnjenja, pa na kraju dati kompletan kod.

## Implementacija funkcije `matrix_summary`
Definisimo prvo funkciju, primace argument `mat` koji predstavlja matricu
```{r, eval = FALSE}
matrix_summary <- function(mat) { # ...
```

Izlaz ce nam biti lista koja sadrzi trazena svojstva matrice. Biramo listu kao izlazni tip, jer zelimo da skladistimo objekte raznih dimenzija i tipova, pa se ne mozemo zadovoljiti vektorskim tipom. Dakle, kreiramo praznu listu, koju cemo dalje popunjavati.
```{r, eval = FALSE}
  output <- list()
```

Za pocetak dodacemo u listu izlaza matricu koju analiziramo, kao i dimenzije

```{r, eval = FALSE}
  output$matrix <- mat
  
  output$dimensions <- dim(mat)
```

Sledeci je rang matrice. Njega cemo racunati pomocu funkcije `rankMatrix` iz `Matrix` paketa
```{r, eval = FALSE}
  library(Matrix)
  output$rank <- rankMatrix(mat)
```

Da li je matrica kvadratna cemo proveriti uporedjivanjem dimenzija matrice. Ukoliko je razlika broja kolona i vrsta jednaka 0, to znaci da je matrica kvadratna.
```{r, eval = FALSE}
  output$is_square <- diff(dim(mat)) == 0
```
  
Dalja svojstva matrice koja cemo gledati su: kvadratnost, inveritbilnost, inverz, sopstvene vrednosti, simetricnost i dijagonalnosti. Ova svojstva imaju smisla samo za kvadratne matrice, pa ce to biti uslov da razmatramo ova svojstva.

```{r, eval = FALSE}
  if (output$is_square) { # ...
```

Da li je matrica singularna (tj. nema inverz) proveravamo tako sto pogledamo da li je rang matrice razlicit od broja vrsta, jer je matrica invertibilna akko je punog ranga.
```{r, eval = FALSE}
    output$is_singular <- output$rank != dim(mat)[1]
```

Ukoliko matrica nije singularna, ima smisla izracunati joj inverz. Za to koristimo funkciju `solve`, koja sluzi za resavanje sistema oblika $Ax = b$, dok ako joj se prosledi samo matrica, ona vraca inverz te matrice kao rezultat (za detalje pogledati dokumentaciju `?solve`).
```{r, eval = FALSE}
    if (!output$is_singular) {
      output$inverse <- solve(mat)
    }
```
Za determinantu, imamo funkciju `det`...
```{r, eval = FALSE}
    output$determinant <- det(mat)
```

Sopstvene vrednosti racunamo funkcijom `eigen`, koja kao rezultat vraca listu, ciji je jedan od elemenata `$values` -- vektor sopstvenih vrednosti.
```{r, eval = FALSE}  
    output$eigenvalues <- eigen(mat)$values
```
   
Simetricnost matrice proveravamo tako sto posmatramo da li je jednaka svom transponatu.
```{r, eval = FALSE}
    output$is_symmetric <- all(mat == t(mat))
```
    
Za odredjivanje da li je matrica dijagonalna, implementiracemo u nastavku sopstvenu funkciju, za sad cemo samo dodati u listu svojstava njenu vrednost.
```{r, eval = FALSE}
    output$is_diagonal <- is_diagonal2(mat)
```
    
Na kraju zatvaramo `if` i vracamo konstruisanu izlaznu listu.
```{r, eval = FALSE}
# ...
  }
  
  return(output)
}
```

## Provera dijagonalnosti

Radi provere dijagonalnosti, dacemo dve razlicite implementacije, pa cemo ih uporediti sa stanovista brzine i odabrti najbolju za nasu funkciju.

### Implementacija 1

Prva implementacija se zasniva na jednostavnom prolazenju kroz matricu i ukoliko nadjemo element van dijagonale koji nije nula, vratimo `FALSE`.

```{r}
is_diagonal <- function(mat) {
  # Ukoliko argument mat nije matrica, javljamo gresku
  if (!is.matrix(mat)) {
    stop("Not a matrix")
  }
  
  # Prolazimo kroz sve redove...
  for (i in 1:nrow(mat)) {
    # ...i sve kolone
    for (j in 1:ncol(mat)) {
      # ako smo van dijagonale, i matrica na tom mestu nije nula,
      # zakljucujemo da matrica nije dijagonalna, i vracamo FALSE
      if (i != j && mat[i,j] != 0)
        return(FALSE)
    }
  }
  
  # U opstem slucaju vracamo TRUE
  return(TRUE)
}
```

### Implementacija 2

Druga implementacija se oslanja na to da, kada dijagonalnu matricu element po element pomnozimo sa jedinicnom, na kraju opet dobijamo istu tu matricu. Par primera:

```{r}
A <- matrix(1:4, ncol = 2)
B <- diag(c(3, 8))
E <- diag(2)
A
B
E
```

```{r}
A * E # nedijagonalna
B * E # dijagonalna
```

To svojstvo mozemo lako implementirati...

```{r}
is_diagonal2 <- function(mat) {
  if (!is.matrix(mat)) {
    stop("Not a matrix")
  }
  
  # Proverimo da li su svi elementi matrice mat, pomnozene identickom
  # matricom, jednaki originalnoj matrici mat. Pogledati dokumentaciju
  # funkcije diag (?diag)
  all(mat * diag(nrow(mat)) == mat)
}
```

### Poredjenje brzine implementacija

Za poredjenje brzine implementacija koristicemo biblioteku `microbenchmark`. 

```{r}
# install.packages("microbenchmark")
library(microbenchmark)
```

Uporedicemo brzinu funkcija `is_diagonal` i `is_diagonal2` za 2 razlicite matrice, jednu dijagonalnu i jednu ne-dijagonalnu.

```{r}
diag_matrix <- diag(300) # 100x100 dijagonalna matrica
nondiag_matrix <- matrix(rnorm(9e4), ncol = 300) # random matrica 100x100
```
Poredjenje za nedijagonalnu:
```{r}
microbenchmark(is_diagonal(nondiag_matrix), is_diagonal2(nondiag_matrix))
```
U ovom slucaju je brza prva implementacija. Pogledajmo i poredjenje za dijagonalnu matricu.
```{r}
microbenchmark(is_diagonal(diag_matrix), is_diagonal2(diag_matrix))
```
U ovom slucaju je druga implementacija ubedljivo brza. Ako pogledamo pazljivije, druga implementacija ima u oba slucaja isto vreme, dok se u prvoj implementaciji sa `for` petljom vremena drasticno razlikuju.

Razlog za to je sto u `is_diagonal`, ako naidjemo na nenula element van dijagonale, odmah izlazimo iz funkcije, a to se desava prilicno brzo, jer vec u drugoj iteraciji petlje dodjemo na neki element van dijagonale. S druge strane, ako imamo dijagonalnu matricu, moramo da prodjemo kroz sve elemente matrice da bismo zakljucili da zaista nisu nule, a to zahteva veliko vreme.

Ali avaj! Kada razmislite, druga, brza implementacija uvek mnozi svaki element sa svakim, pa poredi da li su *svi* elementi neke dve matrice jednaki, sto je mnogo operacija.

Zasto je prolazak kroz sve elemente matrice u `for` petlji bio toliko skup, a u `is_diagonal2`, gde mnozimo sve elemente matrice (i cak imamo veci broj operacija!) nemamo tu kaznu u vremenu izvrsavanja?

Odgovor je u tome sto su mnozenje matrica, poredjenja matrica, i sve operacije nad vektorima i matricama u R-u u pozadini implmentirane u programskom jeziku C ili Fortran-u, koji su kompajlirani jezici i neuporedivo su brzi nego rucno prolazenje kroz petlju u R.

Dakle, glavno pravilo kod pisanja brzog koda u R-u je da se oslanjate u sto vecoj meri na ugradjenje funkcije, umesto pravljenja svojih. Takodje, `for` petlje treba izbegavati u sirokom luku, jer vrlo postoji bolje resenje, a petlje dovode do slabe brzine kode.

## Funkcija `print_matrix_summary`

Sada cemo napisati jednostavnu funkciju koja ce nase zakljucke iz funkcije `matrix_summary` napisati kao kratak opis matrice. Neki primeri koje bismo ocekivali:

> "m by n matrix of rank r"
> "n by n square, symmetric, nonsingular matrix of rank n"
> "n by n square, singular matrix of rank 7"


Definisimo prvo funkciju, primace argument `mat` koji predstavlja matricu
```{r, eval = FALSE}
print_matrix_summary <- function(mat) { # ...
```

Ucitacemo biblioteku `glue` koju cemo koristiti za pravljenje poruke.
```{r, eval = FALSE}
  library(glue)
```

Ucitacemo rezultat `matrix_summary` funkcije, na osnovu kog cemo praviti sazeti opis matrice.
```{r, eval = FALSE}
  mat_summary <- matrix_summary(mat)
```

Imamo dva glavna slucaja - kvadratne i nekvadratne matrice.

Ako matrica nije kvadratna, nemamo neki poseban rezultat, vec samo znamo  dimenziju i rang, pa cemo samo to istampati

```{r, eval = FALSE}
# ako nije kvadratna...
  if (!mat_summary$is_square) {
    # ... istampaj...
      print(
        # ... poruku koja je oblika "m by n matrix of rank r"
        # funkcija glue dopusta koriscenje vrednosti promenljivih ako se pisu
        # unutar zagrada { } i on ce zameniti taj izraz njegovom vrednoscu.
        glue("{dim(mat)[1]} by {dim(mat)[2]} matrix of rank {mat_summary$rank}")
      )
  }
```

Ako je matrica kvadratna, onda imamo nekoliko svojstava koje zelimo da proverimo i da ispisemo. String koji cemo da ispisemo cemo praviti nadovezivanjem svakog svojstva jedno po jedno, pocevsi od praznog stringa.
```{r, eval = FALSE}
  else {
    # string koji sadrzi svojstva matrice cemo inicijalizovati kao prazan
    properties <- ""
    # ako je matrica simetricna, dodacemo string ", symmetric" na string
    # properties
    if (mat_summary$is_symmetric)
      properties <- glue(properties, ", symmetric")
    # ako je matrica dijagonalna, dodajemo string ", diagonal" na string
    # properties (kao rezultat dobijamo ", symmetric, diagonal")
    if (mat_summary$is_diagonal) 
      properties <- glue(properties, ", diagonal")
    
    # konacno, dodajemo string ", singular" ako je matrica singularna
    # (nema inverz) ili string ", nonsingular" ako matrica nije singularna.
    properties <- glue(properties, 
                       ifelse(mat_summary$is_singular,
                              ", singular",
                              ", nonsingular"))
    # properties string sada ima oblik slican ovom:
    # ", symmetric, diagonal, nonsingular" i ideja je da ga nadovezemo na string
    # "m by n square", i  na rezultat dodamo " matrix of rank r", cime bi kao 
    # rezultat dobili string tipa:
    # "m by n square"+", symmetric, diagonal, nonsingular"+" matrix of rank r" =
    # "m by n square, symmetric, diagonal, nonsingular matrix of rank r"
    
    print(
      # funkcija glue po default-u nadovezuje argumente koji su joj prosledjeni.
      glue(
        "{dim(mat)[1]} by {dim(mat)[2]} square{properties}",
        " matrix of rank {mat_summary$rank}"
      )
    )
  }
```

## Celokupni kod

```{r}
# Returns whether the given matrix is diagonal
is_diagonal <- function(mat) {
  if (!is.matrix(mat)) {
    stop("Not a matrix")
  }
  
  for (i in 1:nrow(mat)) {
    for (j in 1:ncol(mat)) {
      if (i != j && mat[i,j] != 0)
        return(FALSE)
    }
  }
  
  return(TRUE)
}

is_diagonal2 <- function(mat) {
  if (!is.matrix(mat)) {
    stop("Not a matrix")
  }
  
  all(mat * diag(nrow(mat)) == mat)
}

# Matrix summary
# Inputs: matrix mat
# Outputs: Basic properties od the matrix
# E.g. Square? Diagonal? Symmetric? Rank, dimensions,
# eigenvalues, inverse, Singular?, determinant
matrix_summary <- function(mat) {
  output <- list()
  
  output$matrix <- mat
  
  output$dimensions <- dim(mat)
  
  library(Matrix)
  output$rank <- rankMatrix(mat)
  
  output$is_square <- diff(dim(mat)) == 0
  
  if (output$is_square) {
    output$is_singular <- !(output$rank == dim(mat)[1])
    
    if (!output$is_singular) {
      output$inverse <- solve(mat)
    }
    
    output$determinant <- det(mat)
    
    output$eigenvalues <- eigen(mat)$values
    
    output$is_symmetric <- all(mat == t(mat))
    
    output$is_diagonal <- is_diagonal2(mat)
  }
  
  class(output) <- "matrixSummary"
  
  return(output)
}

# Prints out matrix description
# E.g. "m by n matrix of rank r"
#      "n by n square, symmetric, nonsingular matrix of rank n"
#      "n by n square, singular matrix of rank 7"
print_matrix_summary <- function(mat) {
  library(glue)
  mat_summary <- matrix_summary(mat)
  
  if (!mat_summary$is_square) {
    print(
      glue("{dim(mat)[1]} by {dim(mat)[2]} matrix of rank {mat_summary$rank}")
    )
  } else {
    properties <- ""
    if (mat_summary$is_symmetric)
      properties <- glue(properties, ", symmetric")
    if (mat_summary$is_diagonal) 
      properties <- glue(properties, ", diagonal")
    
    properties <- glue(properties, 
                       ifelse(mat_summary$is_singular,
                              ", singular",
                              ", nonsingular"))
    print(
      glue(
        "{dim(mat)[1]} by {dim(mat)[2]} square{properties}",
        " matrix of rank {mat_summary$rank}"
      )
    )
  }
}
```
