# `*apply` funkcije

Upoznacemo se u ovom poglavlju sa `*apply` familijom funkcija, i to: `apply`, `sapply` i `lapply` funkcijama, koje cine osnovu funkcionalnog programiranja u R-u. U pitanju su funkcije koje sluze za preslikavanje elemenata vektora/matrica/listi u nove vektore/matrice/liste primenom jedne iste funkcije na svaki element.

Pre svega, napomenuo bih da lep tutorijal sa lepim slikama koje ilustruju ove funkcije ima na https://www.datacamp.com/community/tutorials/r-tutorial-apply-family


## Funkcija `sapply`

Najjednostavnija od `apply` funkcija, funkcija `sapply` se poziva ovako:
`sapply(v, f)`, gde je `v` vektor/lista/matrica, a `f` funkcija koju treba primeniti na svaki element od `v`. Dobijamo preslikavanje:
$$v = (v_1, v_2, \dots, v_n)\stackrel{sapply}{\rightarrow} (f(v_1), f(v_2), \dots, f(v_n)).$$

Dakle, `sapply` primenjuje datu funkciju na svaki element datog vektora/liste/matrice i vraca rezultujuci vektor. Treba napomenuti da uvek pokusava da kao rezultat vrati vektor, a ukoliko to nije moguce, vraca listu.

### Par kratkih primera

Prost primer za `sapply` je kvadriranje svakog clana vektora
```{r}
x <- 1:5
sapply(x, function(num) num^2)
```

Ovaj kod je ekvivalentan sa `x^2`.

Funkcija `sapply` ne mora da prima vektor kao argument vec moze primiti i listu. Kao izlaznu vrednosti opet ce dati vektor. Evo primera ako zelimo da za neku listu matrica zelimo da izracunamo sumu svih vrednosti u matrici.

```{r}
matrix_list <- list(diag(5), diag(7), matrix(1:10, nrow=2))

# na svaku matricu iz matrix_list primenimo funkciju sum
matrix_sums <- sapply(matrix_list, sum)
matrix_sums
```
Ovo je naravno isto sto i
```{r}
c(sum(diag(5)), sum(diag(7)), sum(matrix(1:10, nrow=2)))
```


Ukoliko se primenjuje visedimenziona funkcija, `sapply` moze vratiti i matricu. Na primer:
```{r}
sapply(1:5, function(k) c(k, k^2))
```
Svaka kolona je jedan rezultat primenjene funkcije. Vidimo da je prva vrsta `k`, a druga vrsta `k^2`.

### Lepsi generator slucjanih velicina

Kao bolji primer koriscenja `sapply` vraticemo se na nas generator metodom inverzne transformacije.

```{r}
generator <- function(n, cdf, support) {
  # inicijalizujemo uzorak kao prazan vektor od n elemenata
  sample <- numeric(n)
  # generisemo n brojeva iz uniformne raspodele
  u <- runif(n)
  
  # za svaki od brojeva u_i primenimo inverz funkcije raspodele
  for (i in 1:n) {
    sample[i] <- inv(cdf, u[i], support)
  }
  # vracamo uzorak
  return(sample)
}
```

Vidimo da je ceo kod u generatoru zasnovan na tome da generisemo $n$ brojeva iz uniformne raspodele, pa na svaki od njih primenimo funkciju `function(u) inv(cdf, u, support)` (`u[i]` zamenjeno sa `u`). Ovo je bas ono sto ocekujemo od `sapply` funkcije! Stoga promenimo kod generatora da to iskoristi.

```{r}
generator <- function(n, cdf, support) {
  # generisemo n brojeva iz uniformne raspodele
  u <- runif(n)
  
  # na svaki element iz u primenimo inverznu transformaciju
  sample <- sapply(u, function(u) inv(cdf, u, support))
  return(sample)
}
```

To je ceo kod! Sveli smo kod prakticno na 2 reda, jer smo izbacili tehnicke stvari poput inicijalizacije vektora koji vracamo, prolazenja kroz petlju i popunjavanja rezultujuceg vektora clan po clan. Ostao je kod koji sadrzi samo sustinu onoga sto hocemo da uradimo:

1. uzmemo uzorak iz uniformne raspodele (`u <- runif(n)`)
1. Svaki element uzorka transformisemo inverznom transformacijom (`sapply(u, function(u) inv(cdf, u, support))`)

Nista vise od toga nije trazeno u matematickom zapisu metoda, pa nema potrebe ni da komplikujemo kod.
Upravo to je (pored brzine i nekih tehnickih stvari poput bolje otpornosti na greske od petlji) glavna prednost `*apply` funkcija naspram petlji -- kod cine mnogo citljivijim (nakon sto je korisnik upoznat sa ovim funkcijama, naravno).


## Funkcija `lapply`

Funkcija `lapply` se koristi na isti nacin kao i `sapply`, s tim sto kao rezultat vraca listu, a ne vektor. Dakle, ukoliko ne ocekujemo rezultat da bude jednog te istog tipa i dimenzije, vec zelimo da izlaz bude lista, onda koristimo `lapply`.

Na primer, ako zelimo za neki vektor brojeva napravimo listu dijagonalnih matrica odgovarajuce dimenzije, to mozemo da uradimo sa

```{r}
dimensions <- c(1, 3, 5)
lapply(dimensions, function(d) diag(d))
```

Dobili smo listu dijagonalnih matrica dimenzija 1, 3 i 5.

Da smo koristili petlje, ovaj kod bi bio dosta nezgrapniji:
```{r}
result <- list()
i <- 1
for (d in dimensions) {
  result[[i]] <- diag(d)
  i <- i + 1
}
result
```
Moramo da inicijalizujemo listu, da vodimo racuna o brojacu i da element po element dopunjujemo rezultujucu listu.

## Funkcija `apply`

Funkcij `apply` je funkcija koja se koristi kada imamo visedimenzioni ulaz, poput matrice ili dataframe-a, a zelimo da primenimo neku funkciju po kolonama ili po vrstama (ili nekoj trecoj dimenziji ukoliko postoji).

Funkcija se poziva kao `apply(mat, dim, f)`, gde je `m` matrica/dataframe, `dim` je dimenzija po kojoj primenjujemo funkciju (1 je za vrste, 2 je za kolone), a `f` je funkcija koju da primenimo na svaku vrstu/kolonu.

Primenom `apply` dobijamo preslikavanje (po vrstama - `dim = 1`)
$$
\begin{pmatrix}1 & 3 & 5\\ 2 & 4 & 6\end{pmatrix} \stackrel{apply(\cdot, 1, f)}{\longrightarrow} \begin{pmatrix}f(1, 3, 5)\\ f(2, 4, 6)\end{pmatrix}
$$

ili po kolonama (`dim = 2`)
$$
\begin{pmatrix}1 & 3 & 5\\ 2 & 4 & 6\end{pmatrix} \stackrel{apply(\cdot, 2, f)}{\longrightarrow} \left(f\binom12, f\binom34, f\binom56\right)
$$

Na primer, moze se odrediti zbir elemenata u svakoj koloni neke matrice.

```{r}
mat <- matrix(1:12, ncol = 4)
mat
```
```{r}
apply(mat, 2, sum)
```
Ovo je ekvivalentno pozivu
```{r}
colSums(mat)
```

Ako zelimo prosek po vrstama, mozemo pozvati
```{r}
apply(mat, 1, mean)
```

Sto je isto kao i
```{r}
rowMeans(mat)
```


Rezultat ne mora biti vektor, mozemo vratiti rezultat poziva `summary` na svaku kolonu dataframe-a i dobijamo matricu.

```{r}
cars #ugradjen skup podataka u R
apply(cars, 2, summary)
```
Rezultat je matrica u kojoj svaka kolona sadrzi rezultat poziva `summary` na odgovarajucu kolonu iz skupa podataka `cars` (kolone su `speed` i `dist`)

### Standardizacija kolona dataframe-a

Cesto je neophodno standradizovati kolone dataframe-a, primenom transformacije $\frac{X-m}{\sigma}$, da bismo dobili promenljivu sa ocekivanjem $0$ i disperzijom $1$. To mozemo lako odraditi funkcijom `apply`.

Na primer, standardizovacemo kolone iz `cars` skupa podataka.

```{r}
scaled_cars <- apply(cars, 2, function(x){
  (x - mean(x)) / sd(x)
})
scaled_cars
```

Izracunajmo prosek i disperziju originalnih i skaliranih podataka (zaokruzeno na 2 decimale):

```{r}
round(apply(cars, 2, function(x) c(mean(x), var(x))), 2)
round(apply(scaled_cars, 2, function(x) c(mean(x), var(x))), 2)
```

Dakle, ocekivano, skalirani podaci su takvi da su prosek i standardna devijacija svake od kolona, redom, 0 i 1.